【裁判字號】    94,上易,1005
【裁判日期】    950704
【裁判案由】    侵權行為損害賠償
【裁判全文】
臺灣高等法院民事判決                94年度上易字第1005號
上  訴  人  丁○○
參  加  人  第一產物保險股份有限公司
法定代理人  丙○○
共      同
訴訟代理人  謝碧鳳律師
被  上訴人  甲○○
被  上訴人  乙○○
共      同
訴訟代理人  吳錫欽律師
上列當事人間請求侵權行為損害賠償事件，上訴人對於中華民國
94年11月15日臺灣板橋地方法院94年度訴字第523 號第一審判決
，提起上訴，本院於中華民國95年6 月20日言詞辯論終結，判決
如下：
    主  文
原判決關於命上訴人給付被上訴人甲○○超過新台幣壹佰貳拾伍
萬玖仟零玖元部分，及該部分假執行之宣告，暨訴訟費用之裁判
均廢棄。
前開廢棄部分，被上訴人在第一審之訴及其假執行之聲請駁回。
其餘上訴駁回。
第一審訴訟費用由上訴人負擔十分之九，餘由被上訴人甲○○負
擔；第二審訴訟費用關於被上訴人乙○○部分，由上訴人負擔；
關於被上訴人甲○○部分，由上訴人負擔十分之九，餘由被上訴
人甲○○負擔。
參加人因參加所生之費用由參加人負擔。
    事實及理由
一、按從參加之參加人本於自己法律上之利害關係，得為其所輔
    助之當事人為一切訴訟行為，只須該當事人未有反對之陳述
    ，其因輔助當事人而為參加，即應認為合法有效，此觀民事
    訴訟法第58條規定自明。本件參加人主張其為上訴人肇事汽
    車之保險人，為輔助上訴人而為參加，依法自應准許。其陳
    述與上訴人之陳述同。
二、被上訴人於原審主張：
  (一)上訴人於民國（下同）93年1 月23日下午10時30分許，駕駛
    車牌號碼8E─1156號自用小客車，沿臺北縣永和市○○路由
    南往北方向行駛，途經中正路152 號前，違規臨時將該車停
    放在公車停放區並欲開啟車門至便利商店購買物品，依當時
    情形，並無不能注意之情事，竟疏於注意，貿然開啟車門，
    未注意同向左後方，由被上訴人乙○○所騎乘附載被上訴人
    甲○○之車牌號碼LM3-373 號重型機車駛至上址，因閃避不
    及，當場撞上小客車左前車門，致人車倒地，造成被上訴人
    乙○○受有右肩、右膝、腰椎挫傷合併動作障礙之傷害，被
    上訴人甲○○受有右脛腓骨骨折、右側一至五腳掌骨骨折、
    第二到三伸趾肌韌帶斷裂之傷害。按汽車臨時停車時，公共
    汽車招呼站10公尺內，不得臨時停車；又汽車停車向外開啟
    車門時，應注意行人、車輛，並讓其先行，道路交通安全規
    則第111條第1項第2款、第112條第1 項第15款分別定有明文
    。上訴人依當時情況，應注意又無不能注意之情形，竟疏未
    注意以致肇事，上訴人之過失行為，與被上訴人受傷間，具
    有相當因果關係，上訴人所犯過失傷害刑事案件，亦經刑事
    庭以93年度交易字第203號刑事判決判處有期徒刑3月。爰依
    侵權行為法律關係，請求上訴人負損害賠償責任。
  (二)被上訴人所受損害，請求如下：
  1.被上訴人乙○○部分，共請求77,620元：
  醫療費用：被上訴人乙○○因系爭車禍受傷，支出新台幣（
    下同）620 元醫藥費。
  不能工作之損失：被上訴人乙○○原任職機車修理技工，月
    薪25,000元，因系爭車禍所受傷勢，彎曲活動均甚困難，一
    個月期間無法工作，致受有一個月薪資之所失利益25,000元
    。
  非財產上損害賠償：被上訴人乙○○因上訴人之不法侵害，
    受有右肩、右膝、腰椎挫傷合併動作障礙之傷害，更使弟弟
    即被上訴人甲○○受傷嚴重幾近殘廢，致被上訴人乙○○身
    心無限煎熬與自責，精神受有相當程度之痛苦，故請求非財
    產上損害賠償50,000元。
  2.被上訴人甲○○部分，共請求1,274,416元：
  醫療費用：被上訴人甲○○因上訴人過失傷害而支出醫療費
    用28,416元（已扣除健保給付）。
  增加生活上需要：
  (1)計程車資：被上訴人甲○○所受傷勢為右脛腓骨骨折、右側
    一至五腳掌骨骨折、第二到三伸趾肌韌帶斷裂，因需定期回
    醫院就診及復健，往返醫院不得不以計程車代步，由被上訴
    人甲○○住所至臺大醫院每趟計程車資為200 元，往返一次
    需400 元。自事發日至起訴日（93年10月8 日）止已赴醫10
    次，共計支出計程車資4,000元。
  (2)看護費用：被上訴人甲○○因傷重無法自理生活，住院期間
    15天（自93年1月24日至93年2月10日止）雖由母親照顧，惟
    等同於僱請專人照顧，以每日2,000 元計算，合計受有相當
    於看護費損害30,000元。出院後被上訴人甲○○仍無法行動
    ，需另僱專人即訴外人溫書愉看護照料，自93年2 月份起至
    同年5月份止計4個月，每月支出看護費18,000元，合計已支
    付看護費72,000元。以上合計102,000元。
  (3)不能工作之損失：被上訴人甲○○原任職大欣水電工程有限
    公司（下稱大欣公司），擔任水電技工，月薪45,000元，因
    系爭車禍致傷重，右腳掌幾乎斷裂為二，需長期休養復健 1
    年無法工作，受有1年不能工作期間之損失540,000元。
  (4)減少勞動能力之損害：因上訴人之不法侵害行為，致被上訴
    人甲○○受有前開嚴重傷勢，致減少勞動能力，被上訴人甲
    ○○傷勢符合勞工保險條例殘障給付標準表第十四級之殘障
    程度，減損勞動能力三十分之一。被上訴人甲○○現年27歲
    ，以工作25 年計算，每年工作能力損失為18,000元（
    45,000×12 ×1/30＝18,000），以霍夫曼係數計算25 年，
    則可請求296,995元減少勞動能力之損失（18,000×16.000
    0000＝296,995）。
  (5)非財產上損害賠償：被上訴人甲○○身受重傷，右脛腓骨骨
    折、右腳掌全部骨折，致腳掌斷成兩截，僅存外皮連接，血
    如泉湧，意識模糊，全身痛苦難當。被上訴人甲○○正值人
    生精華階段，遭此鉅創，右掌腳趾永久彎曲受限，致無法跑
    步，走路亦顛頗，人生前景頓蒙陰霾，身心受有永久傷害。
    被上訴人甲○○原任職水電技工，有穩定工作及數十萬元積
    蓄，受傷後至今不能工作，精神上受有相當之痛苦，爰請求
    上訴人賠償400,000元非財產上損害賠償。
  (三)聲明：1.上訴人應給付被上訴人乙○○77,620元、給付被上
    訴人甲○○1,274,416 元，及均自起訴狀繕本送達翌日（即
    93年10月15日）起至清償日止，按年息百分之五計算之利息
    。2.願供擔保請准宣告假執行。
三、上訴人則以：
  (一)對被上訴人乙○○之醫療費用不爭執。對被上訴人甲○○醫
    療費用部分，若係由中央健康保險局所支付，非由其實際支
    出，則被上訴人甲○○僅得就其所自行實際支付之醫療費用
    向上訴人請求。
  (二)看護費用部分：被上訴人甲○○即本可自行進食，且行動並
    無障礙，顯無支出看護費用之必要。
  (三)不能工作期間之損失：被上訴人乙○○、甲○○主張其等分
    別任職川吉機車行、大欣公司，惟僅提出該等公司所製作在
    職證明私文書，不足以證明被上訴人等確為各該公司員工。
    又系爭車禍並未造成被上訴人等任何顯著遺存之運動障礙，
    且被上訴人即已康復，否認被上訴人等受有任何工作所得之
    損失。
  (四)被上訴人甲○○之計程車車資部分，雖據其提出車資收據，
    但該等收據無法證明係去醫院就診之車資單據。
  (五)勞動能力減損部分：被上訴人甲○○並未因系爭車禍而領有
    殘障手冊，且亦未因系爭車禍而獲得勞保給付，足見勞工保
    險局並未認定其為殘障，故被上訴人甲○○未遺有任何顯著
    遺存之運動障礙，否認其有何勞動能力之減損。
  (六)慰撫金部分：被上訴人等請求之慰撫金過高等語。
四、原審判命上訴人應給付被上訴人乙○○3萬620元；被上訴人
    甲○○125萬9411元，及均自民國93年10 月15日起至清償日
    止，按年息百分之五計算之利息。駁回被上訴人其餘之訴（
    被上訴人就敗訴部分未上訴）。上訴人提起上訴，求為將原
    判決不利部分廢棄。改判駁回被上訴人於原審之訴。其除引
    用原審之陳述外，上訴人及其參加人補陳略以：
  (一)有關被上訴人甲○○醫藥費部分：醫療單據中證明書費合計
    400元，依66年度第5次民庭庭推總會決議(二)不得請求賠償，
    應予扣除，原審判決未查，准予賠償金額為28,416元，顯有
    錯誤，被上訴人可請求之醫藥費金額應為28,014元。
  (二)原審認定被上訴人甲○○不能工作損失540,000 元，實有錯
    誤：
  1.依經濟部商業司網站查詢大欣水電工程有限公司資本總額50
    萬元，所營事業資料為水器材料、五金、電器、電信器材等
    零售業、電器修理業，為小規模水電工程公司而已，其有無
    必須雇用水電技工，已令人懷疑；而大欣水電工程有限公司
    之在職證明書記載「茲員工甲○○在本公司擔任技工一職任
    職期間中華民國92年1月1日至93年2月1日特此證明。」，並
    未記載「月薪45000元」，故原審認定甲○○月薪45,000 元
    ，實有違誤。
  2.被上訴人甲○○於93年1 月24日前往台大醫院住院治療，於
    93 年2月19日出院。雖93年3月4日診斷證明記載「手術後宜
    休養壹年」。惟台大醫院94年7月19日校附醫秘字第
    0940207699號函復原審表示：「甲○○先生（以下簡稱吳先
    生）出院後可柱拐杖走路，故是否必要僱請看護需視吳先生
    主觀意識決定；另，何時能恢復水電工作，仍需視其工作性
    質及主觀意識決定。」，換言之，被上訴人出院後即可柱拐
    杖走路，其何時能恢復水電工作，視其工作性質及主觀意識
    決定，並非全然無法工作，其主張一年無法工作，實不足採
    信。
  3.被上訴人主張92年1月1日至93年2 月17日在大欣水電工程有
    限公司任職，其92 年全年薪資所得為540,000元，有扣繳憑
    單可稽，受傷後目前月入25,000元左右，仍在大欣水電工程
    公司任職云云等語，上訴人否認其真正；且依上開中央健康
    保險局台北分局第0000000000號回函，被上訴人甲○○89年
    3月4日至94年5 月15日之投保單位為台北市縫紉業職業工會
    ，其投保金額為0元，94年1 月1日迄今之投保單位為大欣水
    電工程有限公司，投保金額為16,500元。依上開勞工保險局
    第00000000000號回函，被上訴人甲○○自94年4月20日起投
    保單位為大欣水電工程有限公司，投保薪資為16,500元，換
    言之，被上訴人甲○○在92年全年間，設若其雇主為大欣水
    電工程有限公司，該公司竟未為其投保勞、健保，顯與常情
    不符。
  4.綜此，被上訴人無法舉證有任何工作損失，原審認定被上訴
    人甲○○一年工作損失540,000元，實有違誤。
  (三)原審認定被上訴人甲○○勞動能力減損金額為890,985 元，
    從而准予勞動能力減損金額296,995元，顯有疏誤：
  1.所謂減少及殘存勞動能力之價值，應以其能力在通常情形下
    可能取得之收入為標準。不能以一時一地之工作收入為準。
  2.原審未查被上訴人甲○○究竟擔任何種技工、其目前右側第
    2、3足趾彎曲功能喪失，有無影響其工作能力？對於其減少
    及殘存勞動能力之價值，未能以其能力在通常情形下可能取
    得之收入為標準，未就甲○○受侵害前之身體健康狀態、教
    育程度、專門技能、社會經驗等方面審酌認定，率以甲○○
    92年度年薪所得合計54萬元之一時一地工作收入為準，而認
    定被上訴人勞動能力減損之金額為890,985元，實有疏誤。
  3.被上訴人在原審93年10月8日刑事附帶民事起訴狀第5頁請求
    金額200,000元，全部請求金額為1,273,336元。在原審94年
    5月16日準備書狀第1頁記載擴張甲○○訴之聲明部分為
    1,274,416元，乃增加請求醫療費用金額1,080元。雖準備書
    狀第2項記載喪失勞動能力所受之損害賠償計算式為（
    45,000x12x1/30=18,000）以霍夫曼係數計算25年可請求
    18,000x16.0000000=296,995元。惟被上訴人在原審並未追
    加請求金額，是故其請求金額仍為20萬元，先不論原審認定
    之事實有誤，原審為「被上訴人僅請求其中296,995 元，為
    有理由，應予准許」之認定，就被上訴人請求20萬元，判決
    賠償296,995元，顯有訴外裁判之疏誤。
  4.被上訴人95年3月7日陳報狀中主張「被上訴人上述傷害是否
    有減少勞動能力？減少程度為何？．．．可依勞工保險殘障
    給付標準表所訂殘廢等級，參照喪失或減少勞動能力比率表
    ，而為勞動能力減少比例之認定。被上訴人依勞工保險殘障
    給付標準表該當於14級殘障，原審依據該喪失或減少勞動能
    力比率表而為認定被上訴人之減少勞動能力比例，並無不當
    」等語，不足採信。
  5.被上訴人在原審95年5 月16日準備書狀中，主張其喪失勞動
    能力為1/30，上訴人不再爭執。惟其主張擔任水電技工92年
    薪資540,000 元及目前每月薪資25,000元，與其勞、健保投
    保金額不符（或為0元；或為16,500元），且其91 年及93年
    皆未申報所得稅，其91年及92年為不同雇主，其主張92年薪
    資540,000元及目前每月薪資25,000 元，顯不足採。又其未
    提出任何水電技工專業證照，亦未加入任何水電技工相關公
    會，其主張為水電技工亦不足採信。從而，上訴人主張應依
    行政院86年10月16日頒布施行最低基本工資每月15,840元為
    基準，計算被上訴人所受勞動力減損之損害，被上訴人甲○
    ○主張以工作25年計算，依霍夫曼式扣除中間利息方式計算
    ，其請求金額應為104,542元（即15,840*12*1/30*16.
    0000000 =104,542）
  6.被上訴人甲○○自始至終只有提出一張扣繳憑單（上訴人否
    認其實質真正），所得所屬年月「自92年1 月至92年12月」
    ，而所謂92年度綜合所得稅核定通知書，係指核定92年間（
    即92年1月1日至92年12月31日）綜合所得稅而言，被上訴人
    以中和稽徵所92年度綜合所得稅核定通知書主張其91年有收
    入540,000元，顯有失誤，不足採信。
  (四)非財產上損害賠償部分：
  1.被上訴人乙○○部分：
  (1)查被上訴人乙○○雖主張因本件車禍受有右肩、右膝、腰椎
    挫傷合併動作障礙之傷害，惟其所提出耕莘醫院永和分院診
    斷證明僅有右肩、右膝、腰部挫傷並無腰椎挫傷及合併動作
    障礙之傷害。
  (2)被上訴人乙○○雖提出川吉機車行在職證明月薪25,000 元
    ，惟卷附之稅務電子閘門（乙○○）財產所得調件明細表，
    並無川吉機車行薪資所得乙項，在在證明川吉機車行在職證
    明不足採信，原審採證實有錯誤，又查上開耕莘醫院診斷證
    明未記載挫傷範圍大小，受傷程度並非嚴重。而上訴人並非
    故意而為侵權行為，文化大學體育系畢業，在健身中心擔任
    業務工作，招募會員，公司名稱為極限健身中心，月薪只有
    42,000元，名下無不動產，原審核給被上訴人乙○○非財產
    損害賠償30,000元，誠屬過高。
  2.被上訴人甲○○部分：原審認定被上訴人甲○○擔任水電工
    ，右腳受傷程度嚴重．．．且受傷時未滿２０歲，現猶殘存
    右側第2、3足趾彎曲功能喪失之情形，精神上所受痛苦自為
    甚鉅，核給非財產損害賠償360,000元，誠屬過高。
五、被上訴人求為判決駁回上訴。其除引用原審之陳述外，補陳
    略以：
  (一)原審計算被上訴人甲○○之醫藥費確多算2 元，此部分被上
    訴人不爭執。另上訴人主張應扣除證明書費400 元部份，被
    上訴人亦不爭執。
  (二)原審認定被上訴人甲○○之工作損失為540,000元部分：
  1.被上訴人甲○○確實「一年以上」不能工作：
  (1)依據台大醫院94年7月19日校附醫祕字第0940207699 號函覆
    以：「何時能恢復水電工 (作)，仍需視其工作性質及主觀
    意識決定。」惟該函內容亦非否定台大醫院93年3月4日診斷
    證明書所載「手術後宜休養一年」之診斷。台大醫院骨科主
    治醫師林晉根據被上訴人所受傷害程度及工作之性質，於上
    開診斷證明書認「手術後宜休養一年」，係主治醫師依據其
    專業知識及現場理解所為之判斷，原審據此認定被上訴人甲
    ○○請求一年不能工作之損失，並無不當。
  (2)實則被上訴人自93年1 月受傷後，歷經一年之治療，如原審
    94年10月24日所附照片，被上訴人腿部及腳掌仍留有甚深之
    傷痕，傷勢並未痊癒，迫於生活之需要，提早於94年3 月即
    強迫自己嘗試輕便工作，被上訴人不能工作之損失，遠超過
    一年，僅請求一年薪資之損失，甚為合理。
  2.被上訴人甲○○每月之薪資為45,000元：
  (1)原審判決認定被上訴人月薪為45000 元，係依據被上訴人之
    陳述、大欣水電公司出具之在職證明書及92年度各類所得扣
    繳暨免扣繳憑單而為綜合認定，並非僅係依在職證明書，上
    訴人指摘原審僅依在職證明書為判決，顯有誤解。
  (2)復查；
  經鈞院向財政部台灣省北區國稅局中和稽徵所函查被上訴人
    甲○○92年度綜合所得稅報稅資料，其中有92年度申報書及
    綜合所得稅核定通知書（92年度申報核定），內載大欣水電
    工程有限公司92年1 月至12月給付被上訴人甲○○一年之薪
    資為540,000元。
  勞工保險局於95年3月2 日保承資字第00000000000號回函，
    謂大欣水電工程有限公司於94年4 月20日為被上訴人投保勞
    保，投保薪資為16,500元。惟查被上訴人因本件傷害，致無
    法從事粗重工作，每月薪資減為25,000元，該投保薪資額正
    足以證明本件傷害對被上訴人減損勞動能力之證明，而該94
    年4 月20日被上訴人受傷後之勞保投保薪資，自不足以證明
    被上訴人傷害發生前，年薪資所得非540,000元。
  被上訴人於89年3 月4日至94年5月15日均以父親吳清池之親
    屬名義參加健保，至94年1月1日方轉入大欣水電工程有限公
    司加保，94 年之加保金額雖僅有16500元，惟該金額係受傷
    後之投保金額，且係94年投保金額，自不足用以證明被上訴
    人傷害發生前，年薪資所得非540,000元。
  被上訴人於92年度雖未於任職之「大欣水電工程有限公司」
    參加勞健保，尚不能因此即認被上訴人未於該公司任職。
  (三)原審認定被上訴人甲○○之減少勞動能力減損為890,985元
    ，並核定原審認定被上訴人甲○○之減少勞動能力減損為
    296,995元：
  1.原審認定被上訴人甲○○受有30％勞動能力之減損，並無不
    當：
  (1)按勞動能力之減少程度之判定，得由法院自行依專門醫師之
    診斷書及勞工保險條例第53條附表所定殘廢給付標準表（共
    15 級）所定殘廢等級為參考資料審定。
  (2)本件被上訴人甲○○受有右腔腓骨骨折、右側一至五腳掌骨
    骨折、第二到三伸趾之韌帶斷裂之傷害，業經台大醫院開立
    之診斷證明書證明。並經鈞院送請行政院國軍退除役官兵輔
    導委員會台北榮民總醫院鑑定函覆：「符合勞工保險殘障給
    付標準表第158 項所謂一足第二趾及其他任何足趾共有二趾
    喪失機能者」，該當於第14級殘廢。
  (3)又「被上訴人上述傷害究減少多少勞動能力，應以職業上工
    作能力滅失之比例而論」、「審核被害人減少勞動能力喪失
    程度時，應斟酌被害人之職業、智能、年齡、身體或健康狀
    態等各種因素而為判斷」，經行政院國軍退除役官兵輔導委
    員會台北榮民總醫院鑑定函覆：「第二、三趾彎曲功能喪失
    ，對跑、跳功能會有影響，足部受傷後，若久坐、久站及行
    走較久，均會導致足部腫和有不舒服感覺。病人係不宜久站
    的，站一段時間後，腳需抬高，使靜脈回流增加，減少腫脹
    。減少勞動能力是以病人站立走動有多久而定。」，是依該
    鑑定意見，被上訴人甲○○減少勞動能力之多寡，端視被上
    訴人職業上需要站立走動之多久而定。本案被上訴人甲○○
    並非辦公人員，係從事勞動工作之水電工，工作性質需要經
    常站立、走動，並負重，本件傷害對被上訴人工作能力之減
    損甚多，已不待言。
  (4)學者曾隆興於所作「現代損害賠償法論」一書中，附有喪失
    或減少勞動能力比率表，因該表係依據體力活動者為標準而
    定減少勞動能力之比例。依該比率表，第十四級殘廢，喪失
    勞動能力程度至少為15.38 ％。原審審酌被上訴人工作之性
    質、身體或健康狀態等各種因素，核定被上訴人甲○○減少
    勞動能力為30％，自無不當。
  2.上訴人應賠償被上訴人甲○○減少勞動能力減損296995元：
  (1)被上訴人受傷前年收入為540,000元，減少勞動能力為30 ％
    ，以被上訴人受傷後尚能工作25年計，被上訴人一次得請求
    之金額為：（540,000×30％×16.000000000）＝
    0000000.33206 元。退步言，縱以被上訴人受傷後之薪資每
    月250000元為計算基準，減少勞動能力為30％，被上訴人一
    次得請求之金額亦為：（25000×12×30％×16.000000000
    ）＝0000000.18448 元。再退萬步言，即便以最低基本工資
    15,840元為計算基準，以減少勞動能力15.38 ％計算，被上
    訴人一次得請求之金額亦為：（15840×12×15.38％×
    16.000000000）＝482357.9552 元。今被上訴人僅請求其中
    之296,995元，被上訴人之請求並無不當。
  (2)上訴人主張被上訴人於起訴狀請求賠償200,000元之減少勞
    動能力損失，於原審雖主張296,995 元，但未為訴之追加，
    屬訴外裁判云云。惟查；被上訴人於原審既已擴張減少勞動
    能力賠償之金額，上訴人於原審無異議，而為本案之言詞辯
    論，依民事訴訟法第255 條之規定，視為同意，自不容上訴
    人於本審再事爭執。
  (四)非財產上損害賠償金額：
  1.被上訴人乙○○部分：被上訴人「右肩、右膝、脊椎挫傷合
    併動作障礙之傷害」致被上訴人行動不便、疼痛不堪多日，
    受傷並非不嚴重。再者上訴人雖查無乙○○薪資所得資料，
    然被上訴人業已出具吉川機車行任職證明，核給30000 元之
    非財產上賠償，已屬過低。
  2.被上訴人甲○○部份：被上訴人為26歲，正處青年時期，在
    大欣水電公司任職，突然遭此車禍，導致腳掌幾乎斷裂為二
    ，僅一側外皮相連，血如泉湧，意識模糊，當時所受之痛苦
    ，實非筆墨所能形容。終生行動力受限，足部經常有腫和有
    不舒服之痛苦。原審審核上訴人對被上訴人造成傷害之嚴重
    度，並留有殘障之後果，綜合判斷後認應給360,000 元之慰
    撫金，並無過高。
六、被上訴人主張上訴人於93年1月23日下午10 時30分許，駕駛
    車牌號碼8E─1156號自用小客車，沿臺北縣永和市○○路由
    南往北方向行駛，途經中正路152 號前，違規臨時將該車停
    放在公車停放區，並欲開啟車門至便利商店購買物品，疏於
    注意，貿然開啟車門，未注意同向左後方，致被上訴人乙○
    ○所騎乘附載被上訴人甲○○之車牌號碼LM3-373 號重型機
    車閃避不及，當場撞上小客車左前車門，人車倒地，造成被
    上訴人乙○○受有右肩、右膝、腰椎挫傷合併動作障礙之傷
    害，被上訴人甲○○受有右脛腓骨骨折、右側一至五腳掌骨
    骨折、第二到三伸趾肌韌帶斷裂之傷害。上訴人犯有過失傷
    害，刑事案件，經原審刑事庭以93 年度交易字第203號判處
    有期徒刑3 月等情，有被上訴人提出診斷證明書、各項費用
    收據、薪資證明、國立台灣大學醫學院附設醫院病例摘要、
    診斷證明書、受傷部位相片、X 光片等影本為證（原審附民
    卷第9-30頁、原審卷第32-39、89-91頁）。並有刑事案件偵
    查及刑事案卷（影印），附卷可稽（外放）。肇事責任，經
    台北縣區車輛行車事故鑑定委員會鑑定結果，認為「丁○○
    駕駛自小客車，停車開啟車門未注意車道上來往車輛，為肇
    事原因。乙○○駕駛普通重機車，無肇事因素」等語，有鑑
    定意見書可稽（影印偵查卷第8-9 頁），堪信被上訴人之主
    張為真實。
七、按因故意或過失，不法侵害他人之權利者，負損害賠償責任
    。不法侵害他人之身體或健康者，對於被害人因此喪失或減
    少勞動能力或增加生活上之需要時，應負損害賠償責任。不
    法侵害他人之身體、健康、名譽、自由、信用、隱私、貞操
    ，或不法侵害其他人格法益而情節重大者，被害人雖非財產
    上之損害，亦得請求賠償相當之金額。民法第184條第1項前
    段、第193條第1項、第195條第1項前段分別定有明文。本件
    上訴人對上開時間、地點，因過失而不法侵害被上訴人乙○
    ○、甲○○，致被上訴人乙○○、甲○○分別受有上開傷勢
    等事實，並不爭執，則被上訴人依據上開侵權行為法律關係
    ，請求上訴人負損害賠償責任，即屬有據。茲就被上訴人等
    所請求之項目及金額，應否准許，分述如下：
  (一)醫療費用部分：
  1.被上訴人乙○○請求醫療費用620 元，為上訴人不爭執，該
    部分請求應予准許。
  2.被上訴人甲○○請求已扣除健保給付、實際自行支出之醫療
    費用28,416元（不含健保給付），業據其提出上訴人不爭執
    真正之醫療費用單據影本17張為證（原審附民卷第12-14、
    16-28）。被上訴人同意減少醫藥費確2元，並扣除證明書費
    400元，其餘28,014元部分請求，應予准許。
  (二)不能工作之損失：
    1.被上訴人乙○○主張於事故當時係任職川吉機車行擔任修
      理技工，月薪25,000元，因系爭車禍而受有一個月不能工
      作之損失25,000元等語，為上訴人否認。查被上訴人乙○
      ○雖主張其所受傷勢需休息1 個月等語，然未舉證以實其
      說，故尚難認為其確受有1 個月不能工作之損失，其該部
      分請求，尚非有據。
    2.被上訴人甲○○於事故發生當時係任職大欣公司，月薪
      45,000元，已據其提出大欣公司所出具之在職證明書影本
      1件為證（原審附民卷第29 頁），並有各類所得暨扣繳憑
      單影本1件可稽（原審附民卷第30 頁），復經本院調取其
      92年度綜合所得稅申報資料，查證屬實，上訴人空言否認
      ，不足為採。而其所受傷勢為右脛腓骨骨折、右側一至五
      腳掌骨骨折、第二到三伸趾肌韌帶斷裂，甚為嚴重，需休
      養1年，亦有台大醫院93年3月4日出具之診斷證明書影本1
      件附卷足徵（原審附民卷第10頁），故被上訴人甲○○請
      求不能工作期間之損失540, 000元，洵為正當。至於其有
      無勞保或健保，或其加保金額多少，與其92年薪資無關，
      上訴人之抗辯，非有可取。
  (三)被上訴人甲○○之計程車資部分：被上訴人甲○○主張其所
    受傷勢嚴重，需定期回醫院就診及復健，由其住所至臺大醫
    院每趟計程車資為200元，往返一次需400元。自事發日至起
    訴日（93年10月8日）止已赴醫10次，共計支出計程車資
    4,000元等語，業據其提出與被上訴人甲○○各次就診日期
    相符之計程車收據影本11張為證（原審附民卷第19-28頁）
    ，上訴人否認該等收據為至醫院就診所為云云，為不足取。
    且核被上訴人甲○○所受傷勢為右脛腓骨骨折、右側一至五
    腳掌骨骨折、第二到三伸趾肌韌帶斷裂，均為腳部之嚴重傷
    勢，確有搭乘計程車就醫往返之必要，依民法第193條第1項
    規定，其該部分請求，洵屬正當。
  (四)被上訴人甲○○看護費用部分：
    1.被上訴人甲○○住院期間15天，雖由母親照顧，惟等同於
      僱請專人照顧，受有相當於看護費之損害（最高法院88
      年台上字第1827 號判決參照），其主張以每日2,000元計
      算，合計受有相當於看護費損害30,000元等語，經核其住
      院期間，確有僱請看護之必要，且經台大醫院函覆表示該
      院全日班看護費用為2000元，有台大醫院94年10月7 日校
      附醫護字第0940211469號函1 件，在卷可稽（原審卷第81
      頁），是被上訴人甲○○請求住院期間受有相當於看護費
      用之損害30,000元，洵為正當。
    2.至於被上訴人甲○○所請求出院後之看護費用72,000元部
      分（自93年2月份起至同年5 月份止計4個月，每月支出看
      護費18,000元），上訴人否認出院後仍有僱請看護之必要
      。經本院函詢台大醫院，該院函覆稱：「甲○○出院後可
      柱柺杖走路，故是否必要僱請看護需視甲○○主觀意識決
      定。」等語，此有台大醫院94年7月19日校附醫護字第
      0940207699號函1件在卷足憑（原審卷第45頁），故尚難
      認為被上訴人甲○○於出院後仍有僱請看護之必要，其該
      部分請求，尚非有據。
  (五)被上訴人甲○○減少勞動能力損害部分：
    1.被上訴人甲○○主張因本件受傷致殘後，減少勞動能力30
      分之1 ，業據其提出診斷證明書1 件為證（原審附民卷第
      10-11 頁），且為上訴人所不爭，被上訴人甲○○於本件
      傷害發生時係在大欣公司，擔任水電技工，月薪45,000元
      ，於92 年度年薪所得為540,000元，有如前述。被上訴人
      甲○○為67年4 月1 日生（見卷附被上訴人甲○○之年籍
      資料），依被上訴人甲○○92 年度年薪所得合計540,000
      元，按所喪失勞動能力程度30 分之1計算，每年減少所得
      金額為18000元，則自93 年1 月23日算至被上訴人年滿六
      十歲退休時（127年3月31日），尚有34年2月又8日，被上
      訴人甲○○請求以25年計算，應予准許。依霍夫曼式扣除
      中間利息方式計算，被上訴人得一次請求上訴人賠償其勞
      動能力減損之金額為296,995元《其計算式為：
      [18000*16.00000002（此為應受扶養25年之霍夫曼係數）
      ]=296995（小數點以下四捨五入）》。
    2.查被上訴人甲○○自始至終於原審僅主張減少勞動能力
      1/30（見原審卷第22頁末行至23頁書狀、原審卷第44頁言
      詞辯論筆錄），查無擴張之主張。原判決誤以為被上訴人
      甲○○減少勞動能力百分之30，已有未合。縱使以百分之
      30計算，每年減少勞動能力損害，亦應為16萬2000元（
      540000*30％＝162000），原判決按5萬4000元計算，亦有
      錯誤。是原判決認定被上訴人甲○○請求減少勞動能力損
      害為890,985元【計算方式為：(54000X16.00000002)=8
      90985.13488。其中16.00000002為年別單利5%第25年霍夫
      曼累計係數。採四捨五入，元以下進位】，自無可取。
  (六)非財產上損害賠償部分：
    1.被上訴人乙○○、甲○○因上訴人之不法侵害，身體分別
      受有右肩、右膝、腰椎挫傷合併動作障礙之傷害，及右脛
      腓骨骨折、右側一至五腳掌骨骨折、第二到三伸趾肌韌帶
      斷裂之傷害，其等精神自受有相當程度之痛苦，依民法第
      195條規定，請求非財產上損害賠償，當為有據。
    2.查被上訴人乙○○為國中畢業；被上訴人甲○○擔任水電
      工，右腳受傷程度嚴重，腳掌幾乎斷裂成兩截，醫療及復
      健期間長，現猶殘存右側第二、三足趾彎曲功能喪失之情
      形，精神上所受痛苦自為甚鉅；上訴人為大學畢業，任職
      健身中心，月薪四萬餘元等情，為兩造所不爭，原法院並
      已調取兩造不動產及財產資料（見卷附之稅務電子閘門財
      產所得調件明細表3件，原審卷第68-72頁）。本院爰審酌
      兩造之經濟能力、身分、地位等一切情狀，認被上訴人乙
      ○○請求非財產上損害賠償50,000元，尚嫌過高，應以
      30,000元為允適；被上訴人甲○○部分應以360,000 元為
      適當，其等逾上金額之請求，為無理由。上訴人抗辯慰撫
      金過高云云，核無可取。
  (七)從而，被上訴人乙○○主張其所受之損害金額為30,620元（
    620＋30,000＝30,620 元）；被上訴人甲○○主張其所受損
    害之金額為1,259,009元（28,014＋540, 000＋4,000＋
    30,000 ＋296,995＋360,000＝449009元），應予准許。逾
    此金額之主張，即非有據，不能准許。
八、綜上所述，被上訴人本於侵權行為的損害賠償法律關係，請
    求上訴人給付被上訴人乙○○30,620元；被上訴人甲○○
    1,259,009元，及均自民國93年10月15日起，至清償日止，
    按週年利率5%計算之利息，為有理由，應予准許。逾此所為
    請求，為無理由，應予駁回。原審就被上訴人甲○○之請求
    超過上開應准許部分，為上訴人敗訴之判決，並為假執行之
    宣告，自有未洽。上訴意旨就此部分指摘原判決不當，求予
    廢棄改判，為有理由。至於上開應准許部分，原審判命上訴
    人給付，並命供擔保後為准、免假執行之宣告，核無違誤，
    上訴意旨，就此部分仍執陳詞，指摘原判決不當，求予廢棄
    ，為無理由，應駁回其上訴。
九、本件事證已臻明確，兩造其餘之陳述及攻擊防禦方法，經審
    酌核與判決結果不生影響，不再一一論述，併予敘明。
據上論結，本件上訴為一部有理由，一部無理由，依民事訴訟法
第450條、第449條第1項、第79 條但書、第86第一項前段，判決
如主文。
中    華    民    國    95    年    7    月     4     日
            民事第八庭    審判長法  官  吳景源
                                法  官  滕允潔
                                法  官  連正義
正本係照原本作成。
不得上訴。
中    華    民    國    95    年    7     月    4     日
                                書記官  張永中


司法院資訊處製作；財團法人民間司法改革基金會備份。
